---
title: "PCA analysis"
author: "Miriam Valdayo Camacho"
date: "2025-02-25"
output: html_document
---

```{r setup, include=FALSE}
knitr::opts_chunk$set(echo = TRUE)
```


```{r cars}

load('C:/Users/miria/Desktop/MADOBIS/analisisintegrativo/Trabajo/data.RData')

source("all_sparse_functions.R")


```

## Exploracion inicial de los datos

```{r pressure, echo=FALSE}

gene.expr = scale(genes.rna, center = TRUE, scale = FALSE)
boxplot(gene.expr[,1:10])
```

## PCA performing

```{r}
 
mypca = mixOmics::pca(gene.expr, ncomp = 10, center = FALSE, scale = FALSE)

plot(mypca)

```

## Una vez seleccionadas 7 componentes, se hace el PCA 

```{r}

mypca_final = mixOmics::pca(gene.expr, ncomp = 6, center = FALSE, scale = FALSE)

plot(mypca_final)


```

```{r}
library(dplyr)
hist(clinical$age)

clinical <- clinical %>%
  mutate(age_group = cut(age, 
                         breaks = c(0, 40, 50, 60, 70, Inf), 
                         labels = c("0-40", "40-50", "50-60", "60-70","70-+70"),
                         right = FALSE))
```



```{r, fig.width=12, fig.height=8, echo=FALSE}
library(mixOmics)


plotIndiv(mypca_final, comp = 1:2, 
          ind.names = NULL,
          group = outcome$event,
          # graphical parameters
          style = "ggplot2", 
          legend = TRUE, legend.position = "right", 
          legend.title = "Outcome", ellipse = TRUE, 
          ellipse.level = 0.95, centroid = FALSE) 

plotIndiv(mypca_final, comp = 1:2, 
          ind.names = NULL,
          group = clinical$tobacco_smoking_history,
          # graphical parameters
          col = rainbow(5), style = "ggplot2", 
          legend = TRUE, legend.position = "right", 
          legend.title = "Smoking", ellipse = TRUE, 
          ellipse.level = 0.95, centroid = FALSE) 
plotIndiv(mypca_final, comp = 1:2, 
          ind.names = NULL,
          group = clinical$gender,
          # graphical parameters
          col = rainbow(2), style = "ggplot2", 
          legend = TRUE, legend.position = "right", 
          legend.title = "Gender", ellipse = TRUE, 
          ellipse.level = 0.95, centroid = FALSE)
 
plotIndiv(mypca_final, comp = 1:2, 
          ind.names = NULL,
          group = clinical$age_group,
          # graphical parameters
          style = "ggplot2", 
          legend = TRUE, legend.position = "right", 
          legend.title = "Smoking", ellipse = TRUE, 
          ellipse.level = 0.95, centroid = FALSE)

 
plotIndiv(mypca_final, comp = 1:2, 
          ind.names = NULL,
          group = clinical$alcohol_history_documented,
          # graphical parameters
          style = "ggplot2", 
          legend = TRUE, legend.position = "right", 
          legend.title = "Alcohol", ellipse = TRUE, 
          ellipse.level = 0.95, centroid = FALSE)

plotIndiv(mypca_final, comp = 1:2, 
          ind.names = NULL,
          group = clinical$lymphnode_neck_dissection,
          # graphical parameters
          style = "ggplot2", 
          legend = TRUE, legend.position = "right", 
          legend.title = "Lymphnode neck dissection", ellipse = TRUE, 
          ellipse.level = 0.95, centroid = FALSE)

plotIndiv(mypca_final, comp = 1:2, 
          ind.names = NULL,
          group = clinical$stage_event,
          # graphical parameters
          style = "ggplot2", color=rainbow(4),
          legend = TRUE, legend.position = "right", 
          legend.title = "Stage event", ellipse = TRUE, 
          ellipse.level = 0.95, centroid = FALSE)

plotIndiv(mypca_final, comp = c(1,6), 
          ind.names = NULL,
          group = clinical$neoplasm_histologic_grade,
          # graphical parameters
          style = "ggplot2", color=rainbow(3),
          legend = TRUE, legend.position = "right", 
          legend.title = "Neoplasm histologic grade", ellipse = TRUE, 
          ellipse.level = 0.95, centroid = FALSE)
 

```

```{r}
## plotVar(mypca_final, comp = 1:2, var.names = FALSE, pch = 20, cex = 0.5)
plotLoadings(mypca, comp = 1)
plotLoadings(mypca, comp = 2)
plotLoadings(mypca, comp = 3)
plotLoadings(mypca, comp = 4)
plotLoadings(mypca, comp = 5)
plotLoadings(mypca, comp = 6)
```


```{r}
tf.expr= scale(genes.tf, center = TRUE, scale = FALSE)
boxplot(tf.expr[,1:10])

```


```{r}

pca_tf = mixOmics::pca(tf.expr, ncomp = 10, center = FALSE, scale = FALSE)

plot(pca_tf)

```

```{r}


pca_tf_final = mixOmics::pca(gene.expr, ncomp = 5, center = FALSE, scale = FALSE)

plot(pca_tf_final)
```
```{r}
plotIndiv(pca_tf_final, comp = 1:2, 
          ind.names = NULL,
          group = clinical$tobacco_smoking_history,
          # graphical parameters
          col = rainbow(5), style = "ggplot2", 
          legend = TRUE, legend.position = "right", 
          legend.title = "Smoking", ellipse = TRUE, 
          ellipse.level = 0.95, centroid = FALSE)

plotIndiv(pca_tf_final, comp = 1:2, 
          ind.names = NULL,
          group = clinical$gender,
          # graphical parameters
          col = rainbow(2), style = "ggplot2", 
          legend = TRUE, legend.position = "right", 
          legend.title = "Gender", ellipse = TRUE, 
          ellipse.level = 0.95, centroid = FALSE)


plotIndiv(pca_tf_final, comp = 1:2, 
          ind.names = NULL,
          group = clinical$alcohol_history_documented,
          # graphical parameters
          style = "ggplot2", 
          legend = TRUE, legend.position = "right", 
          legend.title = "Alcohol", ellipse = TRUE, 
          ellipse.level = 0.95, centroid = FALSE)

plotIndiv(pca_tf_final, comp = 1:2, 
          ind.names = NULL,
          group = clinical$lymphnode_neck_dissection,
          # graphical parameters
          style = "ggplot2", 
          legend = TRUE, legend.position = "right", 
          legend.title = "Lymphnode neck disection", ellipse = TRUE, 
          ellipse.level = 0.95, centroid = FALSE)

plotIndiv(pca_tf_final, comp = 1:2, 
          ind.names = NULL,
          group = clinical$neoplasm_histologic_grade,
          # graphical parameters
          style = "ggplot2", color=rainbow(3),
          legend = TRUE, legend.position = "right", 
          legend.title = "Neoplasm histologic grade", ellipse = TRUE, 
          ellipse.level = 0.95, centroid = FALSE)

```


```{r}
plotVar(pca_tf_final, comp = 1:2, var.names = FALSE, pch = 20, cex = 0.5)
plotLoadings(pca_tf_final, comp = 1)
plotLoadings(pca_tf_final, comp = 2)
plotLoadings(pca_tf_final, comp = 3)
plotLoadings(pca_tf_final, comp = 4)
plotLoadings(pca_tf_final, comp = 5)
```

A continuación se procedería a realizar PCA para el siguiente set ómico, mutaciones. Sin embargo, las mutaciones vienen codificadas en factor binario, por lo que no es posible realizar el análisis. 

Jolliffe IT, Cadima J. 2016
Principal component analysis: a review and
recent developments. Phil. Trans. R. Soc. A 374:
20150202.
http://dx.doi.org/10.1098/rsta.2015.0202
