---
title: "HNSC2 - Integración"
author: "Agustín Vera"
date: "`r Sys.Date()`"
output: pdf_document
---

```{r setup, include=FALSE}
knitr::opts_chunk$set(echo = TRUE)
```

# 1. Introducción

## Análisis multi-ómico de RNA-seq, TF y mutaciones a partir de DIABLO y MORE.

```{r Carga, message=FALSE, warning=FALSE}
# Carga de datos y paquetes a usar
source(file ="all_sparse_functions.R")
library(mixOmics)
library(dplyr)
load("data.RData")
```



El conjunto de datos analizado corresponde a un estudio sobre el Carcinoma Escamoso de Cabeza y Cuello (Head and Neck Squamous Cell Carcinoma, HNSC), compuesto por 443 observaciones en diferentes datos ómicas y clínicas. Estas datos incluyen:

-   **RNA-Seq:** Perfil de expresión génica de los pacientes, incluidos los genes diferencialmente expresados.

```{r}
head(genes.rna[1:4,1:4])
```

-   **Factores de transcripción (TF)**. Datos de expresión de 927 factores de transcripción.

```{r}
head(genes.tf[1:4,1:4])
```

-   **Mutaciones:** - Matriz binaria de 106 genes estudiados.

```{r}
head(genes.mutation[1:4,1:4])
```

-   **Archivo de asociaciones:** Relaciona diferentes elementos biológicos con el fin de comprender su interacción.


-   **Variables clínicas:** Outcome del ensayo, datos demográficos y médicos de los pacientes.

```{r}
head(outcome)
head(clinical[1:4,1:4])
```

Los datos se presentan en archivos individuales en formato .RData, donde cada archivo contiene dos matrices:

-   **X:** La matriz de datos ómicos correspondiente.

-   **Y:** Matriz de supervivencia, que recoge el tiempo de seguimiento de cada paciente y si ha fallecido durante el estudio.

Teniendo en cuenta el set de datos, se va a proceder a la integración de las diferentes ómicas con el objetivo de responder a dos preguntas biológicas clave. ¿Son nuestros datos capaces de predecir la supervivencia de los pacientes? ¿Qué reguladores influyen en el evento?

Para ello, se van a realizar dos integraciones diferentes, primero se hará un MultiBlock-sPLS-DA, a través del software DIABLO, herramienta clave de mixOmics para la integración de múltiples conjuntos de datos en un análisis supervisado, y a continuación MORE (Multi-Omics REgulation) es un paquete de R para modelar la expresión génica en función de variables experimentales, y los posibles reguladores de un gen determinado. El objetivo es identificar reguladores candidatos específicos para el sistema biológico en estudio.

# 2. Exploración  

## 2.1 Descripción inicial

```{r 2.1 Descripción inicial}
# Guardamos los genes incluidos en cada matriz como vectores
degs.list <- degs$Genes
tf.list <- colnames(genes.tf)
mutations.list <- colnames(genes.mutation)
genes.list <- colnames(genes.rna)

# Solo 2 tf son DEGs
intersect(degs.list, tf.list)

length(intersect(genes.list,tf.list))

# Guardamos una submatriz con los datos de expresión de los DEGs
degs.rna <- genes.rna[, degs.list]

# Número de genes únicos en la matriz de asociaciones
length(unique(asociaciones$ENSEMBL_GENE))
```
```{r}
gene.expr = scale(genes.rna, center = TRUE, scale = FALSE)
boxplot(gene.expr[,1:10])
```


```{r}
tf.expr= scale(genes.tf, center = TRUE, scale = FALSE)
boxplot(tf.expr[,1:10])

```

## 2.2. Análisis de Componentes principales

### 2.2.1 RNA-Seq
```{r PCA RNA-Seq, fig.width=12, fig.height=8}
mypca = mixOmics::pca(gene.expr, ncomp = 10, center = FALSE, scale = FALSE)
plot(mypca)

```

En la representación vemos como 10 componentes principales son apenas capaces de explicar la variabilidad de los datos de RNA-seq. Esto se debe a que se pretende reducir la dimensionalidad desde un set de 21520 variables a 10 componentes por combinación lineales de ellas, es decir queremos reducir su dimensionalidad aproximadamente en un 99,95%, lo que da lugar a este porcentaje tan bajo de variabilidad explicado. Como podemos observar, la varianza explicada empieza a no aumentar significativamente a partir de las componentes 6 y 7, por lo que se eligen 7 componentes para continuar con el PCA.


```{r PCA RNA-Seq final}
mypca_final = mixOmics::pca(gene.expr, ncomp = 7, center = FALSE, scale = FALSE)
```

A la hora de representar las representaciones de las componentes enfrentadas, se hizo una modificación en los datos, ya que las edades están recogidas por valores discretos, no por intervalos, a la hora de representar las componentes e intentar diferenciar grupos, el software intentaría separar cada paciente por su edad, lo que no nos daría información del todo. Es por ello que se ha realizado un histograma para ver la distribución de las edades y así poder clasificar correctamente a los pacientes en 6 grupos.

```{r}
# hist(clinical$age)
# Agrupamos por edades
clinical <- clinical %>% mutate(age_group = cut(age, breaks = c(0, 40, 50, 60, 70, Inf), labels = c("0-40", "40-50", "50-60", "60-70","70-+70"),right = FALSE))
```

Una vez creados los intervalos por edades, se representaron las componentes para ver si estas eran capaces de diferenciar por grupos cuando se pedía que se colorease por outcome o por distintas variables clínicas. Para ello se ha utilizado la función plotIndiv de mixOmics, que nos permite representar las componentes enfrentadas y colorearlas por grupos.


```{r, fig.width=12, fig.height=8, echo=FALSE}
plotIndiv(mypca, comp = 1:2, 
          group = as.factor(outcome$event), ind.names = NULL,
          style = "ggplot2", 
          legend = TRUE, legend.position = "right", 
          legend.title = "outcome", ellipse = TRUE, 
          ellipse.level = 0.95, centroid = FALSE)

plotIndiv(mypca_final, comp = 1:2, 
          ind.names = NULL,
          group = clinical$tobacco_smoking_history,
          col = rainbow(5), style = "ggplot2", 
          legend = TRUE, legend.position = "right", 
          legend.title = "Smoking", ellipse = TRUE, 
          ellipse.level = 0.95, centroid = FALSE) 

plotIndiv(mypca_final, comp = 1:2, 
          ind.names = NULL,
          group = clinical$age_group,
          style = "ggplot2", 
          legend = TRUE, legend.position = "right", 
          legend.title="Age group", ellipse = TRUE,ellipse.level = 0.95, centroid = FALSE)

plotIndiv(mypca_final, comp = 1:2, 
          ind.names = NULL,
          group = clinical$gender,
          # graphical parameters
          col = rainbow(2), style = "ggplot2", 
          legend = TRUE, legend.position = "right", 
          legend.title = "Gender", ellipse = TRUE, 
          ellipse.level = 0.95, centroid = FALSE)
 
plotIndiv(mypca_final, comp = 1:2, 
          ind.names = NULL,
          group = clinical$age_group,
          # graphical parameters
          style = "ggplot2", 
          legend = TRUE, legend.position = "right", 
          legend.title = "Smoking", ellipse = TRUE, 
          ellipse.level = 0.95, centroid = FALSE)

 
plotIndiv(mypca_final, comp = 1:2, 
          ind.names = NULL,
          group = clinical$alcohol_history_documented,
          # graphical parameters
          style = "ggplot2", 
          legend = TRUE, legend.position = "right", 
          legend.title = "Alcohol", ellipse = TRUE, 
          ellipse.level = 0.95, centroid = FALSE)

plotIndiv(mypca_final, comp = 1:2, 
          ind.names = NULL,
          group = clinical$lymphnode_neck_dissection,
          # graphical parameters
          style = "ggplot2", 
          legend = TRUE, legend.position = "right", 
          legend.title = "Lymphnode neck dissection", ellipse = TRUE, 
          ellipse.level = 0.95, centroid = FALSE)

plotIndiv(mypca_final, comp = 1:2, 
          ind.names = NULL,
          group = clinical$stage_event,
          # graphical parameters
          style = "ggplot2", color=rainbow(4),
          legend = TRUE, legend.position = "right", 
          legend.title = "Stage event", ellipse = TRUE, 
          ellipse.level = 0.95, centroid = FALSE)

plotIndiv(mypca_final, comp = c(1,6), 
          ind.names = NULL,
          group = clinical$neoplasm_histologic_grade,
          # graphical parameters
          style = "ggplot2", color=rainbow(3),
          legend = TRUE, legend.position = "right", 
          legend.title = "Neoplasm histologic grade", ellipse = TRUE, 
          ellipse.level = 0.95, centroid = FALSE)

```
Se ha decidido presentar una muestra de las representaciones de las componentes enfrentadas, ya que al ser 7 componentes, sería muy extenso presentar todas las combinaciones posibles.

Como podemos ver en la representación gráfica de las componentes representadas, no se observa una clara separación de los grupos en función de las variables clínicas. Esto puede deberse a que las variables clínicas no son capaces de explicar la variabilidad de los datos de RNA-seq, o que la variabilidad de los datos de RNA-seq no es suficiente para diferenciar los grupos. Si bien es cierto que vemos que los grupos no se separan claramente, sí que se observa en el género que en los casos de outcome, cuando se alcanza el evento RNA-seq sí que las agrupa de una forma más clara, al igual que sucede con el género con las mujeres. Sin embargo, no podemos sacar conclusiones claras de la representación de las componentes enfrentadas a la hora de separar los grupos por las distintas condiciones.


### 2.2.2 FT

```{r PCA TF}

pca_tf = mixOmics::pca(tf.expr, ncomp = 10, center = FALSE, scale = FALSE)

plot(pca_tf)

```

Como podemos comprobar, sucede lo mismo que con RNA-seq, ya que al ser tantos genes, la varianza explicada por componentes es bastante insuficiente. Vemos como el aumento de la variabilidad comienza a no ser significativo a partir de la componente 5, por lo que se eligen 5 componentes para continuar con el PCA.

```{r PCA final TF}
pca_tf_final = mixOmics::pca(gene.expr, ncomp = 5, center = FALSE, scale = FALSE)

plotIndiv(pca_tf_final, comp = 1:2, ind.names = NULL,
          group = as.factor(outcome$event),
          style = "ggplot2", 
          legend = TRUE, legend.position = "right", 
          legend.title = "outcome", ellipse = TRUE, 
          ellipse.level = 0.95, centroid = FALSE)

plotIndiv(pca_tf_final, comp = 1:2, 
          ind.names = NULL,
          group = clinical$tobacco_smoking_history,
          col = rainbow(5), style = "ggplot2", 
          legend = TRUE, legend.position = "right", 
          legend.title = "Smoking", ellipse = TRUE, 
          ellipse.level = 0.95, centroid = FALSE)

plotIndiv(pca_tf_final, comp = 1:2, ind.names = NULL,
          group = clinical$age_group,
          style = "ggplot2", 
          legend = TRUE, legend.position = "right", 
          legend.title="Age group", ellipse = TRUE,ellipse.level = 0.95, centroid = FALSE)

plotIndiv(pca_tf_final, comp = 1:2, 
          ind.names = NULL,
          group = clinical$gender,
          # graphical parameters
          col = rainbow(2), style = "ggplot2", 
          legend = TRUE, legend.position = "right", 
          legend.title = "Gender", ellipse = TRUE, 
          ellipse.level = 0.95, centroid = FALSE)


plotIndiv(pca_tf_final, comp = 1:2, 
          ind.names = NULL,
          group = clinical$alcohol_history_documented,
          # graphical parameters
          style = "ggplot2", 
          legend = TRUE, legend.position = "right", 
          legend.title = "Alcohol", ellipse = TRUE, 
          ellipse.level = 0.95, centroid = FALSE)

plotIndiv(pca_tf_final, comp = 1:2, 
          ind.names = NULL,
          group = clinical$lymphnode_neck_dissection,
          # graphical parameters
          style = "ggplot2", 
          legend = TRUE, legend.position = "right", 
          legend.title = "Lymphnode neck disection", ellipse = TRUE, 
          ellipse.level = 0.95, centroid = FALSE)

plotIndiv(pca_tf_final, comp = 1:2, 
          ind.names = NULL,
          group = clinical$neoplasm_histologic_grade,
          # graphical parameters
          style = "ggplot2", color=rainbow(3),
          legend = TRUE, legend.position = "right", 
          legend.title = "Neoplasm histologic grade", ellipse = TRUE, 
          ellipse.level = 0.95, centroid = FALSE)

```

En este caso, como podemos observar, sucede un caso muy similar al de RNA-seq, cuando representamos por outcome y por género, los pacientes que llegan al evento y las mujeres tienen más agrupadas sus observaciones aunque no lo suficiente como para poder sacar conclusiones. En el resto de variables clínicas, no se observa una clara separación de los grupos, por lo que no podemos sacar conclusiones claras de la representación de las componentes enfrentadas a la hora de separar los grupos por las distintas condiciones.

### 2.2.3 Mutaciones
A continuación se procedería a realizar PCA para el siguiente set ómico, mutaciones. Sin embargo, las mutaciones vienen codificadas en factor binario, por lo que no es posible realizar el análisis. 


Como hemos visto, resulta muy dificil segregar los grupos por evento y o variables clínicas mediante analisis no supervisado de las omicas indiuviduales, por lo que se procederá a la integracion multiomica supervisada. Sin embargo, primero nos interesa comprobar la potencia estadística de nuestros datos. 


## 2.3. Análisis de Potencia Estadítica (MultiPower)

Previamente a la integracion, ...
MultiPower para el outcome
```{r Preparacion de MultiPower}
library(FDRsampsize)
library(lpSolve)
library(MultiPower)

# Matriz de datos
statdata = statdesign = vector("list")
statdata$mrna <- as.data.frame(t(genes.rna))
statdata$TF<-as.data.frame(t(genes.tf))
statdata$mutations<-as.data.frame(t(genes.mutation))

statdata$mrna = statdata$mrna - min(statdata$mrna)  # min = 0 
statdata$TF = statdata$TF - min(statdata$TF)  # min = 0 
statdata$mutations = statdata$mutations - min(statdata$mutations)  # min = 0 

# Matriz de diseño
conditions <- ifelse(outcome$event, "Exitus", "Alta")  # Reemplaza TRUE/FALSE por etiquetas
names(conditions) <- rownames(outcome)  

statdesign <- list(
  mrna = conditions,
  TF = conditions,
  mutations = conditions
)

```

```{r MultiPower, eval=FALSE, include=TRUE}
# Tipo de ómicas: 2 siguen una distribución normal, y las mutaciones son datos binarios
type1 = c(2,2,3)

miscolores = c("orchid", "darkgreen", "dodgerblue4")
names(miscolores) = names(statdata)

par(mfrow = c(1,2))
statResultsEQ = MultiPower(data = statdata, groups = statdesign, type = type1, 
                           omicPower = 0.6, averagePower = 0.8, fdr = 0.05,
                           equalSize = TRUE,max.size = 10000, omicCol = miscolores)
```

```{r MultiPower, eval=FALSE, include=FALSE}                          
load("statResultsEQ.Rdata")
statResultsEQ$summary

statResultsEQ$data2plot$PowerVsSsampleSize

par(mfrow = c(1,2))
STATpostEQ = postMultiPower(optResults = statResultsEQ, 
                            max.size = 443, omicCol = miscolores) 

summary(statdata$mrna)  # Resumen estadístico

```

